臺灣基隆地方法院民事裁定　　　　　　99年度消債抗字第23號
抗　告　人　蔡素琴
即　債務人
代　理　人　劉韋廷律師
上列抗告人因消費者債務清理事件聲請更生，對於中華民國99年
9月8日本院99年度消債更字第10號裁定提起抗告，本院裁定如下
：
    主  文
原裁定廢棄。
抗告人即債務人蔡素琴自中華民國一○○年四月八日下午四時起
開始更生程序。
命司法事務官進行本件更生程序。
抗告程序費用由抗告人負擔。
    理  由
一、按「為使負債務之消費者得依本條例所定程序清理其債務，
    以調整其與債權人及其他利害關係人之權利義務關係，保障
    債權人之公平受償，謀求消費者經濟生活之更生及社會經濟
    之健全發展，特制定本條例。」、「債務人不能清償債務或
    有不能清償之虞者，得依本條例所定更生或清算程序，清理
    其債務」，消費者債務清理條例（以下簡稱本條例）第3 條
    定有明文，是本條例之立法目的在於陷於經濟上困境之消費
    者，若任其於惡性循環之債務窘境中自生自滅，其將衍生嚴
    重之社會問題，致難以維持安定之社會經濟秩序，故有予之
    分別情形依更生或清算之程序清理其債務之必要，藉以妥適
    調整其與各相關債權人等間之權利義務關係，以謀求消費者
    經濟生活之更生機會，從而健全社會經濟發展。惟私法上之
    債之關係，係以當事人間之信賴關係為基礎，為社會經濟組
    織之重要支柱，故當事人於以法律行為追求自己之利益之際
    ，亦應顧及對方之利益，並考量債權債務在社會上之作用，
    本於誠實及信用之原則，行使其債權及履行其債務，故債務
    人欲以本條例調整其所負之義務，自應本於誠信原則之本旨
    ，僅在其不能清償債務或有不能清償之虞而使其陷於經濟上
    之困境時始得准許之，以避免其藉此善意之立法而惡意圖謀
    減免債務，致使社會陷於道德之危險，並使信用緊縮而造成
    社會經濟之動盪。而所謂「不能清償債務」，係指債務人欠
    缺清償能力，對於已屆清償期，且已受請求之債務之全部或
    主要部分，客觀上可預見其為一般且繼續的不能清償之財產
    狀態之謂。又清償能力係由財產、信用、勞力三者構成，若
    有足夠財產、良好之信用、優良之技術或持續不斷之勞力，
    均屬有清償債務之可能。
二、本件抗告意旨略以：原審認定抗告人98年度收入所得新臺幣
    （下同）499,393元，每月約為41,616元，扣除必要支出19,
    658元，及父母扶養費用2,532元後，尚餘20,826元，可供清
    償債務。惟原審並未將抗告人與馬偕儲蓄互助社間之互儲貸
    款及強制執行薪資部分扣除，抗告人自99年2月至8月間每月
    實領薪資為0 元，抗告人在無法維持人性尊嚴之基本生活條
    件下，仍願意按月還款5,000 元，可見抗告人還款誠意。又
    抗告人之父母已年近80 歲，雖據法律規定有5名扶養義務人
    ，然其餘4 名扶養義務人分別因工作不穩定、失業、罹患精
    神疾病等因素，無法負擔扶養義務，故實際承擔扶養責任者
    仍為抗告人。是以原審認定抗告人不具不能清償債務之要件
    ，並據以駁回抗告人更生之聲請，顯有不當，爰提起本件抗
    告，請求廢棄原裁定，並准予開始更生程序等語。
三、經查：
  (一)抗告人積欠債務總額3,607,585元，未逾1,200萬元，於本條
    例施行後，曾於98年7 月間向最大債權金融機構即永豐商業
    銀行股份有限公司提出前置協商之申請，經該行提出每月還
    款14,560元、共180期，與抗告人提出之每月還款5,000元，
    差距甚遠，故協商不成立，有前置協商不成立通知書（見原
    審卷第27頁）在卷可稽，堪可認定。
  (二)又抗告人並非從事營業活動之人，名下並無任何動產或不動
    產，目前任職於馬偕紀念醫院，每月薪資約41,616元，然因
    前向馬偕儲蓄互助社辦理互儲貸款，現按月還款後每月薪資
    幾近於0 元，又抗告人已離婚，目前獨自扶養未成年子女及
    父母，且抗告人名下所有不動產業經強制執行拍賣，現尚須
    租屋居住，有抗告人所提之財產及收入狀況說明書、全國財
    產稅總歸戶財產查詢資料清單、債權人清冊、98年度薪資條
    、房屋租賃契約書及存簿影本等件在卷可稽，堪認抗告人確
    有不能清償債務之情事，揆諸前揭說明，本件抗告人自得向
    本院聲請更生。
四、綜上所述，本件抗告人僅係一般消費者，並未從事營業，且
    其有不能清償債務之情事，而所負無擔保及無優先權債務亦
    未逾1,200萬元，且確因不可歸責於己之事由，無法承擔債
    權銀行提出之還款方案故協商不成立，復未經法院裁定開始
    清算程序或宣告破產，亦查無抗告人有消費者債務清理條例
    第6 條第3項、第8條或第46條各款所定駁回更生聲請之事由
    存在，則本件抗告人聲請更生，要屬有據，應予准許。原裁
    定駁回抗告人更生之聲請，於法尚有未洽，抗告意旨求予廢
    棄，自屬有理由，爰依法廢棄原裁定，並依本條例第45條第
    1項、第16條第1項之規定，由本院予以廢棄改判如主文所示
    ，並命司法事務官進行本件更生程序。
五、依消費者債務清理條例第11條第2項、第45條第1項、第15條
    、第16條第1項，民事訴訟法第495條之1第1項、第450條、
    第95條、第78條之規定，裁定如主文。
中    華    民    國   100    年    4     月    8     日
                  民事庭審判長法  官  蔡聰明
                              法  官  王翠芬
                              法  官  林淑鳳
以上正本係照原本作成。
本裁定不得再抗告。
中    華    民    國   100    年    4     月    8     日
                              書記官  王鵬勝